【裁判字號】    89,易,119
【裁判日期】    890905
【裁判案由】    詐欺
【裁判全文】
臺灣臺北地方法院刑事判決                          八十九年度易字第一一九號
    公  訴  人  臺灣臺北地方法院檢察署檢察官
    被      告  己○○
    選任辯護人  林師榮
                張英郎
右列被告因詐欺案件，經檢察官提起公訴（八十八年度調偵字第三一九號，含八十七
年度偵字第一八一三九號、八十七年度他字第三四號），本院判決如左：
    主  文
己○○無罪。
    理  由
一、公訴意旨略以：被告己○○（所涉殺人罪嫌部分另為不起訴處分）於民國（下同
    ）八十二年間起，隱瞞已有妻子之事實，與林妍君密集交往同居且假借欲與林妍
    君結婚為由，博取林妍君之母即告發人甲○○、兄丙○○、妹即告訴人丁○○之
    信任，嗣被告知悉林家需款孔急，竟基於意圖自己不法所有之概括犯意，連續於
    八十四年十二月及八十五年一月及同年五月間，在臺北縣新店市向林妍君、丙○○、告訴人等人佯稱其可先購買分別為林妍君、告訴人所有坐落新店市○○段灣
    潭小段地號三─十六、三─十七、三─十八、三─二一、三─二二、三─二三、
    三─二五、三─十四等土地（下稱系爭土地），得款可供林家家人週轉，嗣願以
    相同價格，由林家家人買回系爭土地等語，致林妍君、丙○○及告訴人等人不疑
    有詐，遂以新臺幣（下同）七百多萬元之價格將系爭土地出賣給被告，並於八十
    五年一月十三日、二月十四日、同月二十七日、五月十八日分別將系爭土地移轉
    登記予被告及其指定之庚○○、戊○○等名義人，嗣林妍君於八十五年八月間失
    蹤，且被告避不見面，告訴人、丙○○等人始知被告以其代書之背景，熟悉土地
    買賣作業流程，低價購買系爭土地後，旋即以高價轉賣給庚○○、戊○○等人賺
    取鉅額差價，自始即無意賣回系爭土地，告訴人及丙○○等人始知受騙。因認得
    告涉犯刑法第三百三十九條第一項之連續詐欺取財罪嫌云云。
二、按犯罪事實應依證據認定之，無證據不得推定其犯罪事實。不能證明被告犯罪者
    ，應諭知無罪之判決。刑事訴訟法第一百五十四條、第三百零一條第一項分別定
    有明文。又事實之認定，應憑證據，如未能發現相當證據，或證據不足以證明，
    自不能以推測或擬制之方法，以為裁判基礎，最高法院四十年臺上字第八六號著
    有判例可資參照。此外，按詐財罪之成立，要以加害者有不法而取得財物之意思
    ，實施詐欺行為，被害者因此行為，致表意有所錯誤，而其結果為財產上之處分
    ，受其損害。若取得之財物，不由於被害者交付之決意，不得認為本罪之完成；
    所謂以詐術使人交付，必須被詐欺人因其詐術而陷於錯誤，若其所用方法，不能
    認為詐術，亦不致使人陷於錯誤，即不構成該罪（最高法院十九年上字第一六九
    九號、四十六年臺上字第二六○號判例意旨參照）。末按，告訴人之告訴，係以
    使被告受刑事追訴為目的，其指訴是否與事實相符，仍應調查其他證據，以資審
    認，必被害人所述被害情形，無瑕疵可擊，且就其他方面調查，又與事實相符，
    始足據為有罪判決之基礎。告訴人之指訴，係以使被告判罪處刑為目的，故多作
    不利於被告之陳述，自不得以其指訴為被告犯罪之唯一證據（最高法院八十一年
    度台上字第三五三九號、八十四年度台上字第五三六八號裁判意旨參照）。
三、本件公訴人認被告己○○涉有詐欺罪嫌，無非係以告訴人丁○○、告發人甲○○
    之指訴及證人丙○○之證述，加以被告自承系爭土地部分以每坪十萬五千元之價
    格轉賣予戊○○、部分以每坪六萬元之價格再賣給庚○○、部分以每坪六萬九千
    元之價格與乙○○互易房屋之事實，亦與證人戊○○、庚○○、乙○○證述情節
    相合，被告平均以每坪一萬九千元購得系爭土地後，旋即於極段時間內以四、五
    倍之價差，將土地轉售出買於第三人，違背與告訴人丁○○等人之約定，林妍君
    又突然失蹤，足見被告自始即有詐欺之犯意，及卷附不動產買賣契約書、切結書
    等件，為其主要論據。訊據被告固坦承有與林妍君洽談購買上開系爭土地，嗣將
    土地之所有權直接移轉登記至其本人及庚○○、戊○○、乙○○等人名下之事實
    ，惟堅決否認有何詐欺取財犯行，辯稱：本件系爭土地實際上雖係告訴人丁○○
    及林妍君名下所有，然就買賣契約之簽訂，告訴人均已全權委由林妍君一人與之
    接觸之，且系爭土地均係屬買斷性質，並無任何原價買回之約定，且伊購買系爭
    土地之價格已遠遠超出當時之土地公告現值，絕非告訴人所稱以低於公告現值之
    價錢向林妍君詐騙購入，又戊○○、庚○○向伊購買土地時林妍君均在場，舉凡
    付款、過戶等事項，亦皆親自參與其事，林妍君自始即知伊將部分系爭土地轉賣
    予第三人之情等語。
四、經查：
（一）上開系爭土地中，坐落臺北縣新店市○○段灣潭小段三─十四、三─十六、三
      ─十七、三─十八地號四筆土地，原係登記為告訴人丁○○所有，於八十三年
      三月十日以贈與名義，將所有權移轉登記予林妍君，並於八十三年四月二十五
      日完成過戶手續，有證人丙○○於八十七年六月八日偵訊時庭呈之補充證詞及
      贈與稅繳清證明書各一件可稽（見八十七年度他字第三三四號偵查卷第一二○
      頁、第一三二頁）；其餘坐落臺北縣新店市○○段灣潭小段三─二一、三─二
      二、三─二三、三─二五等地號之土地，則仍為告訴人丁○○名下所有，亦經
      被告自承在卷，且有不動產買買契約書土地坐落欄所載「三─十六、三─十七
      、三─十八地號（林妍君）」、「三─二一、三─二二、三─二三、三─二五
      地號（丁○○）」等語足憑（同上偵查卷第四十三頁反面）。再者，出售上開
      系爭土地予被告一事，均由林妍君全權處理，告訴人僅依林妍君之電話指示，
      配合辦理過戶手續所須之蓋章用印，其間就系爭土地買賣之價金及條件，全未
      與被告有何具體接觸一節，亦據告訴人於警訊時陳稱：「（問：於何時開始洽
      談土地買賣事宜？當時係何人同意將你所有之土地同意何人處理？）我想是於
      八十四年底時開始談土地買賣事宜，當時我父親張又仁同意將我所有位於新店
      市○○段灣潭小段三之十六、十七、十八、二一、二二、二三、二五之地號，
      過戶產權給我姐姐林妍君之名下。（問：當時土地買賣，己○○有無向你商討
      如何進行？）當時土地大多係由林妍君與己○○洽商，而我沒有直接涉入洽談
      ，而右記土地已（以）過戶產權給林妍君了。（問：你有無與己○○簽立土地
      買賣契約及其他文件？）當時陳某叫我簽下買賣契約書之簽名欄，當時我就簽
      。當時就由林妍君全權處理我們的土地與陳某買賣事宜」等語（同上偵查卷第
      一三四頁），及於本院調查時指稱：「（問：被告與你本身接觸本案土地買賣
      有無說什麼話騙你？）‧‧‧我沒有作主，只有請我簽名而已，被告沒有與我
      接觸‧‧‧」等語在卷（見本院八十九年七月六日訊問筆錄）；參以證人丙○○於警訊時證稱：「（問：於何時開始陳某向你洽談土地買賣事宜？當時係如
      何處理？）我想是於八十四年底時，陳某向我們洽商土地買賣，而且陳某即向
      我妹妹丁○○及林妍君洽商土地買賣，我本人並不參與」、「（問：你是否知
      道丁○○及林妍君如何與己○○洽商土地買賣？）當時土地買賣大多係由林妍
      君一人與陳某洽商，而我沒有直接涉入洽談，而丁○○之產權也過戶給林妍君
      之名下，所以由林妍君一人與陳某洽商」等語（同上偵查卷第一三五頁正面）
      ，及告發人甲○○於本院調查時所陳：「（問：你是否知道土地買賣的事情？
      ）我完全不知道，那時都是我女兒（指林妍君）在處理，我那時二十四小時都
      在醫院裡。丁○○是我另一個女兒，他都是他們（指林妍君與被告）要什麼資
      料他就提供，沒有過問買賣的事情」等語（見本院八十九年六月十三日訊問筆
      錄），足見就上開系爭土地之出賣價金及條件，均係由被告與林妍君二人洽商
      後直接作成，被告與告訴人、告發人或丙○○，均未就土地買賣條件有何具體
      約定，應堪認定。是被告於買受上開系爭土地之際，若真有施用詐術，佯稱將
      來可以由林家以原價買回，其施用詐術之對象亦應為林妍君本人，與告訴人丁○○、告發人甲○○，甚或證人丙○○均屬無涉，亦甚明確。公訴人認被告向
      告訴人丁○○、告發人甲○○及證人丙○○施用詐術，顯與事實不符，容有誤
      會。
（二）本件應究明者實為：林妍君是否自始即知(1)系爭土地經被告於極段時間內，轉
      售予第三人庚○○、戊○○等人(2)轉售予庚○○、戊○○之所得價金，高出售
      予被告之原價數倍。倘被告自始均未隱瞞轉售第三人牟利之事實或此情根本為
      林妍君所明知或協力促成，理論上被告與林妍君間縱有買回土地之約定，仍不
      得謂被告就購入系爭土地一事，有何使用詐術之欺罔手段；林妍君若明知上情
      ，而仍願意將土地所有權移轉予被告或該第三人，至多僅係事後買賣特約不履
      行之民事損害賠償問題，與刑法之詐欺罪，以行為人有使用詐術之構成要件，
      尚屬有間。
（二）第查，被告於購入上開系爭土地之後，隨即將其中部分土地轉售予庚○○、戊○○，或與庚○○、乙○○所有之房地等不動產互易之事實，固據被告自承，
      且經證人庚○○、戊○○、乙○○證述在卷。惟經本院就轉售、互易土地經過
      一情，訊之以證人庚○○、戊○○，則經證人庚○○、戊○○確認林妍君自始
      即以土地出賣人之身分與其等洽談，所約定之買賣價金亦全數交予林妍君本人
      收受，此觀諸證人庚○○於本院調查時證稱：「（問：你向誰買新店市○○段
      灣潭小段三之十六、十七號土地？）我是向被告己○○及林妍君（當場提供八
      七他字三三四號一○二頁林妍君照片以供辨認）買的，他們說我蓋那廟都沒土
      地，需要土地較為方便。是被告與（林妍）君一起來的。（問：《林妍》君說
      土地是誰的？）那女的（指林妍君）說土地是她的，男子是跟她一起來。錢是
      女的拿走，沒有拿給男的。我不記得拿多少錢，好像一坪六萬五，約買三十坪
      土地，拿三十坪土地的錢給那女的，其他部分用土地去換的。林妍君說被告幫
      忙她賣土地」等語（見本院八十九年七月二十九日訊問筆錄），及證人戊○○
      於本院調查時結證：「（問：是否有買新店市○○段灣潭小段三─十八土地？
      ）有。是向八七他字三三四號一○二頁照片中的女生即林妍君買的。（林妍）
      君是與被告一起來的，當時是被告與我丈人（指庚○○）說的。我是在過戶時
      及交錢時，看到林妍君的。買賣土地時是我丈人庚○○帶被告來跟我說的」等
      語（見本院八十九年七月二十九日訊問筆錄），甚詳。
（三）參以：(1)上開坐落臺北縣新店市○○段灣潭小段三─十四、三─十六、三─十
      七、三─十八地號四筆土地，均係直接自林妍君名下移轉登記予第三人鄭游涓
      紅、庚○○、戊○○、乙○○，並非先過戶至被告名下後，再由被告移轉所有
      權予該等買受之第三人，且林妍君本人並於臺北縣新店市○○段灣潭小段三─
      十四地號土地之買賣所有權移轉契約書上親自簽名、蓋章，有臺北縣新店市○○段灣潭小段三─十四、三─十六、三─十七、三─十八地號土地買賣所有權
      移轉契約書四件可稽（見八十七年度他字第三三四號偵查卷第七十三頁至八十
      九頁），並經證人丙○○於本院確認該簽名字跡為林妍君所為無訛；及(2)證人
      丙○○於偵查及本院調查時證稱：庚○○等人將買受上開地號三─十四、三─
      十六、三─十七、三─十八四筆土地之前交予林妍君，並經林妍君告知部分土
      地已轉售第三人一節（見八十七年度偵字第一八一三九號偵查卷第七十九頁反
      面、本院八十九年七月二十九日訊問筆錄），林妍君自始即知上開收售予第三
      人之土地，一旦移轉登記予第三人，即無以原價買回之可能，及被告在轉手間
      即賺得其間之差價，甚明。
（四）揆上各點，系爭土地之買賣過程，既係委由林妍君一人全權處理，而被告就其
      轉手間即可賺取鉅額價差一事，復未對於林妍君有所隱瞞，甚且出賣之過程、
      價金之約定、收受，皆有林妍君本人參與及經手，林妍君自始即知該等土地所
      有權均直接直轉予買受之第三人庚○○、戊○○等人，將來絕無再以原價向被
      告買回之可能，實難謂被告對於林妍君有何使用詐術之欺罔手段，或林妍君因
      之陷於錯誤致為財產處分，參諸前揭規定、裁判要旨及說明，自難以告訴人、
      告發人片面無何憑證之指訴，及證人出於臆測之證詞，率認被告於買入系爭土
      地之初，確有詐欺行為而入其罪。此外，復查無其他積極證據足資認定被告有
      公訴人所指之詐欺取財犯行，不能證明被告犯罪，自應為被告無罪之諭知。
據上論斷，應依刑事訴訟法第三百零一條第一項，判決如主文。
本案經檢察官蔡名堯到庭執行職務。
中      華      民      國      八十九      年     九     月     五     日
                                  臺灣臺北地方法院刑事第六庭
                                          法  官  吳  秋  宏
右正本證明與原本無異。
如不服本判決，應於判決送達後十日內，向本院提出上訴狀。
                                        書 記 官  林  碧  華
中      華      民      國      八十九      年     九     月     八     日


司法院資訊處製作；財團法人民間司法改革基金會備份。
